【裁判字號】    98,消債更,439
【裁判日期】    981203
【裁判案由】    更生事件
【裁判全文】
臺灣臺南地方法院民事裁定           98年度消債更字第439號
聲  請  人
即債務人    甲○○
代  理  人  林瑞成律師
上列當事人聲請消費者債務清理事件更生，本院裁定如下：
    主    文
更生聲請駁回。
聲請程序費用新台幣壹仟元由聲請人負擔。
    理    由
一、聲請意旨略以：聲請人即債務人甲○○無資產，而債務總額
    為新臺幣（下同）2,124,729 元，前曾依中華民國銀行公會
    會員辦理消費金融案件無擔保債務協商機制，與債權人中國
    信託商業銀行股分有限公司（下稱中國信託銀行）等請求共
    同協商債務清償方案，因聲請人原為丁○汽車股份有限公司
    （下稱丁○公司）新營所所長，本薪21,000元，惟自97年1
    月1 日被降職擔任中華所營業員，本薪降為6,000 元，致協
    商不成立，而於97年9 月2 日已取得前置協商不成立通知書
    。又目前聲請人每月薪資為22,000元，然聲請人因扶養子丙
    ○○、女乙○○，每月須支付扶養費1 萬元（子女每人5 千
    元），另每月須支付房租5 千元、必要生活費用支出12,000
    元（包含伙食費、教育費、醫療費、交通費等），平均每月
    支出為27,000元，且有多家債權銀行扣押聲請人之薪資，致
    聲請人履行顯有重大困難，難以清償上述債務，爰依消費者
    債務清理條例提出更生之聲請等語。
二、按債務人不能清償債務或有不能清償之虞者，得依本條例所
    定更生或清算程序，清理其債務。又聲請更生或清算不合程
    式或不備其他要件者，法院應以裁定駁回之，但其情形可以
    補正者，法院應定期間先命補正。消費者債務清理條例第3
    條、第8 條定有明文。次按債務人對於金融機構因消費借貸
    、自用住宅借款、信用卡或現金卡契約而負債務，在聲請更
    生或清算前，應提出債權人清冊，以書面向最大債權金融機
    構請求協商債務清償方案並表明共同協商之意旨。消費者債
    務清理條例第151 條第1 項亦有明文。考其立法意旨，無非
    係認債務人對於金融機構因前開原因所負債務，其法律關係
    較為單純明確，金融機構並已設有債務協商機制，如能協商
    成立，債務人不需依本條例聲請更生或清算，可疏減法院負
    擔，有效分配司法資源，並使債務人得自主解決其債務，爰
    就此部分採行前置協商主義。而消費者債務清理條例規定之
    更生程序，係以債務人有清理債務之誠意為前提，為避免債
    務人濫用此制度，產生道德危機，併予嚴謹之限制，此由消
    費者債務清理條例之立法總說明中可知。衡諸債之關係，係
    以當事人間之信賴關係為基礎，為社會經濟組織之重要支柱
    ，故當事人於以法律行為追求自己之利益之際，亦應顧及對
    方之利益，並考量債權債務在社會上之作用，本於誠實及信
    用之原則，行使債權及履行債務。是對於已陷入經濟上困境
    之消費者，若任其於惡性循環之債務窘境中生存，將衍生嚴
    重之社會問題，難以維持安定之社會經濟秩序，故為兼顧債
    權人、債務人雙方之利益，對陷於經濟上困境之消費者，乃
    允其於消費者債務清理條例施行後，得選擇以重建型之更生
    程序或清算型之清算程序清理其債務，藉以妥適調整債務人
    與債權人及其他利害關係人間之權利義務關係，保障債權人
    獲得公平受償，並謀求消費者經濟生活之重建復甦機會。惟
    若債務人履行債務並無困難，僅係為圖謀減免債務，而不為
    債務之履行，自有違債權契約為誠信契約之本旨。是若債務
    人實質上欠缺清理債務之誠意，卻抱持「於前置協商程序中
    ，提出顯不合理之協商條件，導致協商不成立，並希冀可藉
    聲請更生獲准而豁免大部分債務」之心態，欲濫用更生程序
    ，顯與立法本意不符，難認債務人係有不能清償債務或有不
    能清償之虞，自不應准其更生之聲請。
三、經查聲請人於聲請狀中自陳其無擔保或無優先權之債務總額
    未逾1,200 萬元之部分，經本院依聲請狀所附債權人清冊函
    詢結果，債權人中國信託銀行陳報：聲請人尚積欠1,570,25
    8 元；渣打國際商業銀行股份有限公司（原美商美國運通銀
    行股份有限公司，下稱渣打銀行）陳報：聲請人尚積欠529,
    689 元；香港商香港上海匯豐銀行股份有限公司（下稱匯豐
    銀行）陳報：聲請人尚積欠263,49 9元；國泰世華商業銀行
    股份有限公司（下稱世華銀行）陳報：聲請人尚積欠362,63
    9 元；花旗（台灣）商業銀行股份有限公司（下稱花旗銀行
    ）陳報：聲請人尚積欠403,497 元等情，有中國信託銀行98
    年11月25日陳報狀、渣打銀行98年11月20日陳報狀、匯豐銀
    行98年11月23日陳報狀、世華銀行98年11月25日陳報狀、花
    旗銀行98年11月27日陳報狀各1 件在卷可參。足認聲請人之
    無擔保或無優先權之債務總額確實未逾1,200 萬元。又查聲
    請人所提前置協商不成立通知書中記載協商不成立之原因，
    係勾選「未能接受顯足以負擔之還款方案」，而最大債權銀
    行中國信託銀行則函覆本院說明本件協商不成立之原因為：
    「：：本行提供前置協商兩階段72期0 利率之還款方案，每
    月還款金額為5,000 元，然聲請人表示仍有資產管理公司之
    債權無法納入，故要求以不成立結案」等語，有聲請人提出
    之前置協商不成立通知書及中國信託銀行前開陳報狀各1 件
    在卷可稽，可認聲請人之前置協商不成立。
四、聲請人雖主張其每月收入僅22,000元，然因扶養子女，每月
    須支付扶養費1 萬元（子女每人5 千元），每月另須支付房
    租5 千元及必要生活費用12,000元，平均每月支出27,000元
    ，其履行前述債務顯有困難云云。然查：
（一）本院依職權調取聲請人之財產所得資料核閱結果，聲請人
      於申請協商之97年間有任職於丁○公司之薪資所得305,02
       8元，此外，尚有台南市私立劍橋幼稚園、品爵汽車股份
      有限公司之其他所得共35,000元，及百泰產物保險代理人
      股份有限公司之執行業務所得77,908元，故聲請人於97年
      度總所得為417,936 元，有聲請人之稅務電子閘門財產所
      得調件明細表附卷足參，堪認聲請人於97年度每月平均收
      入應為34,8 28 元（417,936 ÷12＝34,828），聲請人陳
      稱其每月薪資僅22,000元云云，難信為真實。
（二）再按債務人與金融機構之債權人協商，應本於債權契約，
      依誠實及信用之原則勉力履行之。是以債務人在履行債務
      期間，須經歷經濟困苦之過程，其生活程度當然必須相當
      限制，除應積極開源努力勤奮工作以增加收入償還債務外
      ，尚須節流儉樸其生活需求而適當控制其生活費用支出，
      以達成勉力履行債務。又依本院職權上所已知之行政院內
      政部公告之98年度臺灣省低收入戶最低生活費用每人每月
      為9,829 元，該生活費標準係按照政府最近1 年平均每人
      消費支出（包括食品費、衣著鞋襪費、房租水電費、家居
      管理費、醫療保健費、交通通訊費、娛樂教育費及雜項支
      出）之百分之60訂定，自屬客觀而可作為債務人每月之必
      要生活費用標準，因認應以9,829 元為聲請人每月所需之
      生活費用。次按父母對於未成年子女之扶養義務，不因結
      婚經撤銷或離婚而受影響，其扶養程度應按受扶養權利者
      之需要與負扶養義務者之經濟能力及身分定之，觀之民法
      第1084條第2 項、第1116條之2 、第1119條自明。故父母
      婚姻關係消滅後，未行使親權之父母一方，僅其親權之行
      使暫時停止，其與未成年子女之身分關係，不因此而受影
      響，父、母仍應各依其經濟能力及身分，與未成年子女之
      需要，共同對未成年子女負保護教養之義務，不因父、母
      之一方之經濟能力足以使受撫養人獲得完全滿足之扶養，
      而解免他方之共同保護教養義務。是聲請人雖與其前配偶
      謝溎芝離婚，但雙方所生2 名未成年子女之扶養費亦應由
      聲請人之前配偶負擔2 分之1 ，始屬合理。而未成年子女
      係依附扶養義務人生活，故其所需之日常生活費用應參酌
      97年度扶養親屬每人每年免稅額82,000元為計算基準，方
      為適當，依此計算，受扶養之未成年子女每人每月基本生
      活所需費用約為6,850 元，則聲請人支出2 名未成年子女
      之扶養費以每月共6,850 元（6,850 ÷2 2 ＝6,850 ）
      為適當，加計聲請人之個人基本生活費，聲請人之每月必
      要支出應為16,679元（9,829 ＋6,850 ＝16,679）。至聲
      請人陳稱其遭債權人扣薪而無法償債，然若聲請人能與債
      權銀行協商成立，聲請人亦按月清償之情形下，債權銀行
      即無由聲請扣薪，故難認此扣薪可列為聲請人之支出，亦
      非其無法清償債務之正當理由。是聲請人主張其每月必要
      之支出為子女扶養費1 萬元、房租5 千元及必要生活費用
      12,000元，平均每月支出27,000元云云，尚屬過高，並無
      可採。
（三）再查聲請人於97年度之每月平均收入為34,828元，其每月
      之生活必要支出則為16,679元，有如前述，則以聲請人每
      月平均收入34,828元扣減每月必要生活支出16,679元後，
      尚餘18,149元，顯足負擔最大債權銀行中國信託銀行於97
      年8 月間提出之每月清償5,000 元之協商方案，甚至有餘
      額可以清償聲請人於本件聲請未曾提及之資產管理公司債
      務，況聲請人於其債權人清冊中並未列有資產管理公司之
      債權人，自難認聲請人另有資產管理公司之債務，而聲請
      人於協商當時僅以資產管理公司之債權無法納入協商為由
      ，即要求中國信託銀行開立協商不成立證明，顯見聲請人
      實無清理債務之真切誠意，而係抱持「若債權人不同意，
      即以聲請更生之方式減債」之僥倖心理，若本院認同聲請
      人之上開行為，不啻係鼓勵債務人於協商時無庸評估自身
      之償債能力，可置誠實信用原則於不顧，而隨意提出自己
      偏好且顯不合理之協商條件，如此，將導致前置協商制度
      形同虛設，並使消費者債務清理條例遭債務人不當濫用，
      自與立法本意相悖。是聲請人主張其每月收入扣除每月必
      要支出，顯然無法清償其對銀行之債務云云，並無可採。
五、綜上所述，可知聲請人與中國信託銀行前置協商不成立之主
    因，係因聲請人之協商意願低落及抱持欲以聲請更生之方式
    減債之僥倖心態所致。然聲請人為63年5 月1 日出生，亦有
    聲請人提出之戶籍謄本1 件附卷可查，可知聲請人正值壯年
    ，且有固定之工作收入，以聲請人於97年度之每月平均收入
    34,828元扣減每月必要生活支出16,679元後，尚餘18,149元
    ，縱以聲請人主張之現在每月薪資22,000元，扣除其每月必
    要之生活支出16,679元，亦有餘額5,321 元，可以負擔最大
    債權銀行中國信託銀行提出「72期0 利率，每月償還5,000
    元」之協商方案，堪認聲請人於97年間與中國信託銀行協商
    當時或現在，應無不能清償債務或不能清償之虞之情事。然
    聲請人主觀上已顯露其欠缺清理債務之心態，則其有意濫用
    更生程序之行為，自非屬消費者債務清理條例所應准其更生
    之範疇，而其既無不能清償債務或不能清償之虞之情事，即
    與消費者債務清理條例第3 條所定要件不符，上開欠缺又屬
    無從補正，應認其更生之聲請不備其他要件，其聲請自無理
    由，不應准許。
六、依消費者債務清理條例第8 條前段之規定，裁定如主文。
中    華    民    國    98    年    12    月    3     日
                  民事第三庭  法  官  林雯娟
以上正本係照原本作成。
如對本裁定抗告須於裁定送達後10日內向本院提出抗告狀，並繳
納抗告費新臺幣1,000 元。
中    華    民    國    98    年    12    月    3     日
                                書記官  楊建新


司法院資訊處製作；財團法人民間司法改革基金會備份。
